ACORDAO-COMPLETO-2567461

ACÓRDÃO 538/2023 ATA 11/2023 - PLENÁRIO

VISTOS, relatados e discutidos estes autos que tratam de embargos de declaração opostos por Ferlim Serviços Técnicos Ltda., em face do Acórdão 1498/2021-TCU-Plenário;
ACORDAM os Ministros do Tribunal de Contas da União, reunidos em Sessão do Plenário, ante as razões expostas pelo Relator, em:
9.1. com fundamento nos arts. 32, inciso II, e 34 da Lei 8.443/1992, conhecer dos embargos de declaração opostos por Ferlim Serviços Técnicos Ltda. para, no mérito, acolhê-los parcialmente, a fim de alterar os termos dos itens 9.2 e 9.3 do Acórdão 1082/2019-TCU-Plenário, passando a constar:
9.2. com fundamento nos arts. 1º, inciso I, e 16, inciso III, alínea "c", e § 2º, ambos da Lei 8.443/1992 c/c os arts. 19, caput; e 23, inciso III, da mesma lei, julgar irregulares as contas da empresa Ferlim Serviços Técnicos Ltda., condenando-a ao pagamento das quantias a seguir especificadas, fixando-lhe o prazo de 15 (quinze) dias, a contar da notificação, para que comprove, perante o Tribunal (art. 214, inciso III, alínea "a", do Regimento Interno do TCU) , o recolhimento da dívida aos cofres do Hospital Federal do Andaraí, atualizada monetariamente e acrescida dos juros de mora, calculados a partir das datas discriminadas, até a data do recolhimento, na forma prevista na legislação em vigor:
	Data
	Valor (R$) 
	Crédito (C) / Débito (D) 

	4/4/2013
	6.525,36
	D

	5/6/2013
	8.700,48
	D

	28/6/2013
	8.700,48
	D

	31/7/2013
	8.700,48
	D

	19/8/2013
	8.700,48
	D

	16/9/2013
	8.700,48
	D

	13/11/2013
	8.700,48
	D

	29/1/2014
	8.700,48
	D

	31/1/2014
	8.700,48
	D

	6/2/2014
	8.700,48
	D

	10/3/2014
	8.700,48
	D

	Data
	Valor (R$) 
	Crédito (C) / Débito (D) 

	4/4/2013
	17.823,28
	D

	5/6/2013
	11.682,76
	D

	Data
	Valor (R$) 
	Crédito (C) / Débito (D) 

	28/6/2013
	14.902,59
	D

	31/7/2013
	20.487,33
	D

	Data
	Valor (R$) 
	Crédito (C) / Débito (D) 

	19/8/2013
	24.439,84
	D

	16/9/2013
	15.181,37
	D

	13/11/2013
	24.439,84
	D

	31/1/2014
	14.603,45
	D

	29/1/2014
	20.252,11
	D

	6/2/2014
	7.606,23
	D

	10/3/2014
	13.292,50
	D

	Data
	Valor (R$) 
	Crédito (C) / Débito (D) 

	1/2/2013
	1.017,90
	C

	1/2/2013
	1.053,00
	C

	1/6/2013
	1.053,00
	C

9.3. aplicar à empresa Ferlim Serviços Técnicos Ltda. a multa prevista no art. 57 da Lei 8.443/1992, no valor de R$ 30.000,00 (trinta mil reais) , fixando-lhe o prazo de 15 (quinze) dias, a contar da notificação, para comprovar, perante o Tribunal, o recolhimento da dívida ao Tesouro Nacional, sob pena de cobrança judicial do valor atualizado monetariamente, na forma da legislação em vigor, desde a data deste acórdão até a do efetivo recolhimento, se forem pagas após o vencimento; 
9.2. manter inalterados os demais itens do Acórdão 1082/2019-TCU-Plenário;
9.3. notificar a embargante acerca deste acórdão;
9.4. encaminhar cópia deste acórdão ao Procurador-Chefe da Procuradoria da República no Estado do Rio de Janeiro, nos termos do art. 16, § 3º, da Lei 8.443/1992, para adoção das medidas que entender cabíveis, informando-lhe que o inteiro teor do decisum estará disponível para consulta no endereço www.tcu.gov.br/acordaos;
9.5. encaminhar cópia desta deliberação ao Hospital Federal do Andaraí (HFA) , para conhecimento, informando que o inteiro teor do decisum estará disponível para consulta no endereço www.tcu.gov.br/acordaos.

Embargos de declaração interposto contra o Acórdão 1.498/2021-TCU-Plenário.

Hospital Federal do Andaraí.

3. Recorrente: Ferlim Serviços Técnicos Ltda. (42.116.376/0001-06).

13.1. Ministros presentes: Bruno Dantas (Presidente), Walton Alencar Rodrigues, Benjamin Zymler, Vital do Rêgo (Relator), Jorge Oliveira, Antonio Anastasia e Jhonatan de Jesus.
13.2. Ministros-Substitutos presentes: Augusto Sherman Cavalcanti, Marcos Bemquerer Costa e Weder de Oliveira.

VITAL DO RÊGO

Ministro Vital do Rêgo.

Versam os autos sobre embargos de declaração interposto por Ferlim Serviços Técnicos Ltda. (peça 226) em face do Acórdão 1498/2021-TCU-Plenário (peça 214) , ocasião em que foi julgado recurso de recurso de reconsideração interposto pela embargante (peça 189) , nos termos que se seguem:
9.1. conhecer do recurso interposto pela empresa Ferlim Serviços Técnicos Ltda, para, no mérito, negar-lhe provimento;
9.2. dar ciência desta deliberação à recorrente e ao Hospital Federal do Andaraí.
A embargante alega omissão no Acórdão 1498/2021-TCU-Plenário, de acordo com os argumentos a seguir transcritos (peça 226, p. 1-6) :
1. Da admissibilidade 
O Embargante foi notificado em 05.08.2021. O termo inicial do prazo de dez dias1 foi em 06.08.2021 foi em 28.07.2021. O termo final do prazo seria dia 15.08.2021, domingo, mas não sendo dia útil, o prazo findará em 16.08.2021, segunda-feira. Tempestivos os presentes embargos.
2. Da breve síntese dos fatos 
O recurso de reconsideração foi interposto contra o Acórdão 1082/2019-TCU-Plenário, em que o Colegiado a condenou ora embargante a recolher valores a título de dano e multa, em decorrência de irregularidades havidas no âmbito do Contrato 2/2013, celebrado com o Hospital Federal do Andaraí - HFA. 
As irregularidades que levaram ao julgamento pela irregularidade das contas foram:
a) redução de qualificação e dos quantitativos dos funcionários relativamente ao ajustado no contrato sucedido; e 
b) redução de 3 (três) postos de serviços extraordinários - preposto e limpador de fachada 12x36h diurnas. 
O voto condutor do acórdão embargado afirmou que que o débito foi balizado do seguinte modo: 
5. Há que se ressaltar que o exame quanto à constituição do débito foi balizado pela análise de dois tipos de serviços previstos no contrato celebrado entre o HFA e a Ferlim Serviços Técnicos Ltda.: (i) ordinários, aferidos por unidade de área atendida; e (ii) extraordinários, cujo critério de aferição era a efetiva disponibilização de profissionais nas quantidades e com as qualificações previstas em contrato.
O processo foi instruído com manifestações divergentes em todos os setores. O auditor da Serur propôs o provimento do recurso, já o diretor e o Secretário daquela unidade, divergiram, propondo negar provimento ao recurso. 
O parecer ministerial opinou pelo acolhimento parcial do recurso de reconsideração, considerando comprovada a "disponibilidade de preposto da Ferlim, nomeadamente o Sr. Julio Cezar Casanova", um dos postos de trabalho supostamente suprimidos. 
Em relação à redução de qualificação e dos quantitativos dos funcionários relativamente ao ajustado no contrato sucedido, o Parquet entendeu que a Recorrente careceria de interesse recursal porque "a proposta de deliberação levada a Plenário e acolhida pelo Colegiado na forma do acórdão recorrido não atribui valores de débito à majorada produtividade da recorrente". 
Mesmo assim registrou que considera "devidamente justificado o ajuste efetuado a fim de adequar os custos de pessoal à Convenção Coletiva de Trabalho - que, recorde-se, 'têm prevalência sobre a lei' quando dispuser sobre conteúdo lícito".
O acórdão embargado negou provimento ao recurso, pelos seguintes fundamentos: 
26. Especificamente, quanto à supressão dos três postos de trabalho referentes aos serviços extraordinários (um preposto e dois limpadores de fachada) , os argumentos apresentados pela recorrente não merecem prosperar, na medida em que o Termo de Referência do Pregão 10/2011 (peça 10, p. 6 e 7) , foi expresso quanto a essa obrigação da contratada. Adicionalmente, o preço apresentado pela contratada anterior (empresa Unirio) , decorreu da contabilização desses profissionais como itens de custos diretos na planilha que apresentou ao Setor de Contratos do HFA, conforme se verifica à página 78 da peça 10. 
27. Compulsando os autos, verifico ainda que as alegações apresentadas na peça recursal reconhecem a ausência do preposto e dos limpadores de fachada na planilha de serviços extraordinários (peça 189, p.5) , cuja inclusão lhe foi, por diversas oportunidades, demandada durante a vigência do contrato, conforme se pode constatar a partir de extensa documentação acostada aos autos (peça 11, p. 1 a 27 e p. 46) . 
[...] 
31. Ainda quanto à produtividade diferenciada, adotada pela recorrente a fim de equalizar a proposta e torná-la exequível, a alegada aplicação do art. 22 da IN 02/2008 SLTI/MP não a socorre, na medida em que, ao ser convocada, com fundamento no inciso XI do artigo 24 da Lei 8.666/93, não se tratou, reitere-se, de abertura de novo processo licitatório, mas apenas de convocação para assumir remanescente de contrato, nos termos de contrato celebrado anteriormente. Além do que, em consulta ao Edital e anexos do Pregão 10/2011 (peça 10, p. 1 a 37) , verifica-se que a possibilidade de apresentar produtividade diferenciada não foi admitida aos licitantes nem mesmo à época da contratação original, conforme exige o caput do art. 22 da supramencionada Instrução Normativa. Se, ao tempo da realização do certame, a apresentação de produtividades diferenciadas não foi permitida, não o poderia ser quando da contratação de remanescente de serviço. 
Ante o exposto, acolhendo as manifestações convergentes do corpo dirigente da unidade técnica, voto para que o Tribunal aprove o acórdão que ora submeto à deliberação deste Colegiado. 
O acórdão padece de omissão e erro de premissa fática no tocante aos argumentos da inexistência de supressão de postos de trabalho referentes aos serviços extraordinários.
3. Da omissão no acórdão embargado em relação à tese de defesa de não supressão de postos de trabalho 
O voto condutor do acórdão recorrido assim sintetizou os argumentos recursais apresentados por esta Embargante:
6. A recorrente fundamenta seu pedido com base em argumentos e em informações que supõe aptos a afastar o débito a ela imputado. Alega a ausência de pressupostos de constituição e de desenvolvimento válido e regular do processo, em sede de preliminar, e, ainda, pugna pela desconstituição do débito a ela imputado, com o consequente julgamento pela regularidade das suas contas e afastamento da multa que lhe fora imputada pelo acórdão ora recorrido. 
7. Quanto à desconstituição do débito, a recorrente alega, que, em razão do fracasso contratual anterior com a empresa Unirio, foi necessário adequar a equação econômico-financeira do novo contrato, mantendo-se o preço e as condições pactuadas quanto à essência do objeto da licitação. 
8. Conclui a recorrente que as adequações contaram com a anuência dos gestores do HFA e que não causaram nenhum dano ao erário, na medida em que a contratante não alegou nenhum tipo de inadimplemento contratual, podendo-se concluir que as obrigações da contratada foram cumpridas a contento. 
9. Em apertada síntese, esses foram os principais argumentos trazidos pela recorrente, com o propósito de descaracterizar o débito que lhe foi imputado. 
Na análise dos argumentos relativos à inexistência de supressão de postos de trabalho, o acórdão embargado registrou que "os argumentos apresentados pela recorrente não merecem prosperar, na medida em que o Termo de Referência do Pregão [...] foi expresso quanto a essa obrigação da contratada", e que "as alegações apresentadas na peça recursal reconhecem a ausência do preposto e dos limpadores de fachada na planilha de serviços extraordinários". 
Os fundamentos do acórdão não enfrentam as teses recursais de disponibilidade dos profissionais, com provas de que os postos foram providos. O próprio Parquet opinou pelo provimento parcial do recurso porque as provas comprovaram a disponibilidade do preposto:
21. Com relação ao preposto, observamos que as manifestações dos demais responsáveis (e.g. peça 132, p. 1) e os elementos documentais trazidos ao processo (e.g. documentos encartados como itens não digitalizáveis e associados ao recurso - peça 189) , tais como atas de reunião, convergem no sentido de apontar a disponibilidade de preposto da Ferlim, nomeadamente o Sr. Julio Cezar Casanova. Nesse passo, o Parquet considera plausíveis as alegações de que tal posto encontrava-se provido ao tempo dos fatos. 
O acórdão conclui pela supressão com base na ausência de indicação desses postos na planiha de serviços extraordinários, sem apontar concretamente se houve a supressão ou não. Ou seja, sem analisar o argumento da disponibilidade dos profissionais. 
Não se trata de insurgir contra a conclusão do acórdão, mas de exigir que seja enfrentado o argumento de que havia preposto e limpadores de fachada - limpadores de vidro - à disposição do HFA, inclusive em regime de plantão, durante todo o contrato. 
A tese defensiva da disponibilidade dos profissionais deve ser enfrentada, principalmente porque é incontroverso nos autos que os serviços foram integralmente realizados - e seria impossível realizar os serviços de limpeza sem os limpadores, por exemplo. 
O art. 489, §1º, inc. IV, do Código de Processo Civil - CPC, aplicado aos processos dessa Corte por força do art. 15 daquela Lei e Súmula 103 do Tribunal, considera omissa a decisão que "não enfrentar todos os argumentos deduzidos no processo capazes de, em tese, infirmar a conclusão adotada pelo julgador". É o caso. 
É necessário que o acórdão afaste a tese de que a comprovação da disponibilidade dos profissionais, atendendo às necessidades do Hospital, descaracteriza o suposto dano apontado inicialmente.
4. Dos pedidos 
Posto isto, requer-se o conhecimento e o acolhimento dos presentes embargos, para fins de suprir a omissão apontada no Acórdão 1498/2021-TCU-Plenário, atribuindo-lhes efeitos infringentes para afastar a imputação de débito decorrentes da suposta supressão de postos. 
Nesses termos, pede deferimento. (destaques no original) 
Em 19/10/2021, em razão dos embargos e mediante Despacho de peça 229, restituí os autos à unidade técnica, para instrução e autorizei eventuais diligências que se fizessem necessárias.
A unidade técnica, em atendimento ao referido despacho, realizou diligência junto à empresa Ferlim Serviços Técnicos Ltda. para que apresentasse comprovantes documentais, nos termos da instrução de 11/2/2022, assim relacionados (peças 230-234) :
a) "RELAÇÃO DE DOCUMENTOS ANEXOS AO RECURSO":
a.1) folha de pontos dos funcionários;
a.2) contracheques de fevereiro a dezembro;
a.3) ata de reunião;
a.4) Contrato n° 2/2013;
a.5) procuração pública concedendo poderes ao Sr. Julio Cézar Canova;
a.6) certificado de responsabilidade técnica;
a.7) convenção coletiva;
a.8) contracheques dos limpadores de vidro;
a.9) proposta consolidada em resposta à convocação para o remanescente propondo majoração de funcionário em caso de necessidade;
a.10) e-mail de convocação para remanescente e resposta da Ferlim;
a.11) proposta comercial da Ferlim;
a.12) ata de reunião sobre BDI e esclarecimentos sobre taxa de administração e de lucro;
a.13) convocação para contratação emergencial; e
b) extrair cópia desta instrução e da peça 189, p. 19, juntando-os ao ofício de notificação.
Em resposta à diligência, a empresa Ferlim acostou aos autos a documentação de peças 235 a 270.
Em instrução de 22/6/2022, a unidade técnica efetuou diligência junto à empresa Ferlim para que enviasse as seguintes informações (peças 273-277) :
a) sejam encaminhadas as seguintes informações, referentes ao Contrato 2/2013:
a.1) tabela contendo o número de CPF dos 285 contratados, de fevereiro a dezembro de 2013, observando-se o seguinte layout:
		CPF
	Cargo exercido
	Meses de trabalho
	Área de atuação*
	Contracheques (peça, página) **
	Folhas de ponto (peça, página) **

	1
						
	2
						
	...
						
	...
						
	284
						
	285
						
 (*) serviço extraordinário, administrativa interna (8h/12h) , administrativa externa (8h/12h) , esquadria externa, médico-hospitalar (8h/12h) 
 (**) indicar as respectivas páginas e peças destes autos
a.2) tabela indicando o quantitativo de funcionários por tipo de serviço, área de atuação e cargo exercido, no mesmo período:
	Serviços*
	Descrição do cargo
	Descrição do tipo da área de atuação
	Total de funcionários que prestaram os serviços

 (*) ordinário ou extraordinário
a.3) providenciar o referenciamento, indicando número da peça e número (s) da (s) página (s) , com relação aos demais novos documentos juntados pela embargante (listados no item 1 deste Exame) ; e
b) seja alertado à embargante que, no caso de não houver resposta à presente diligência, os documentos juntados às peças 238-270 serão considerados um amontoado deles, inaptos, portanto, à pretensão de concessão de efeito infringente ao recurso de embargos de declaração ora interposto.
Em resposta, a empresa Ferlim acostou aos autos a documentação de peças 278 a 293.
A então Secretaria de Recursos (Serur) , elaborou a instrução de mérito de 29/11/2022 (peça 295) , que contou com a anuência do corpo diretivo da unidade técnica (peça 296) , transcrita a seguir com os ajustes pertinentes:
INTRODUÇÃO
1. 	Trata-se de recurso de embargos de declaração interposto pela Empresa Ferlim Serviços Técnicos Ltda. (peça 226) em face do Acórdão 1498/2021-TCU-Plenário (peça 214) , ocasião em que foi julgado recurso de recurso de reconsideração interposto pela embargante (peça 189) .
1.1. 	A deliberação embargada apresenta o seguinte teor:
ACORDAM os Ministros do Tribunal de Contas da União, reunidos em sessão Plenária, ante as razões expostas pelo Relator, e com base nos arts. 32 e 33 da Lei 8.443/1992, em: 
9.1. conhecer do recurso interposto pela empresa Ferlim Serviços Técnicos Ltda, para, no mérito, negar-lhe provimento;
9.2. dar ciência desta deliberação à recorrente e ao Hospital Federal do Andaraí.
HISTÓRICO
2. 	A origem destes autos decorre de determinação exarada no âmbito do Acórdão 540/2016-TCU-Primeira Câmara (peça 9) em face de indícios de sobrepreço verificado no Contrato 8/2012, firmado com a embargante, o qual foi posteriormente, repactuado com prejuízo ao Erário.
2.1. 	Basicamente, a citação da embargante se fundamentou pela redução da qualificação e dos quantitativos dos funcionários no âmbito do novo contrato assumido pela embargante em face da não execução do contrato original (Contrato 8/2012, pactuado com a empresa Unirio Manutenção e Serviços Ltda.) gerando pagamentos a maior pelos serviços prestados, no período de fevereiro a dezembro de 2013, sob duas circunstâncias distintas, nos seguintes termos (peça 99) : 
 (...) 
2.2.	O débito é decorrente da redução, no Contrato 2/2013, celebrado entre o Hospital Federal do Andaraí (HFA) e a empresa Ferlim Serviços Técnicos Ltda., da qualificação e dos quantitativos dos funcionários relativamente ao ajustado no contrato precedente (Contrato 8/2012) , a que veio substituir, celebrado entre o hospital e a empresa Unirio Manutenção e Serviços Ltda., gerando  um pagamento a maior pelos serviços prestados de fevereiro a dezembro de 2013; e da disponibilização pela contratada Ferlim Serviços Técnicos Ltda. de quantitativos de funcionários dos serviços extraordinários inferiores aos estabelecidos no Contrato 2/2013, sem que tenha havido glosa por parte do Hospital Federal do Andaraí, gerando um pagamento a maior pelos serviços prestados de fevereiro a março de 2013, de abril a maio de 2013, de junho a dezembro de 2013.
2.3.	As alegações de defesa apresentadas pela empresa Ferlim (peças 45-48) , ao final, foram rejeitadas por meio do Acórdão 1082/2019-TCU-Plenário (peça 165) . 
2.4.	Irresignada com aquele julgado, a mencionada empresa entrou com recurso de reconsideração (peça 189) o qual foi analisado por meio de diversos posicionamentos:
2.4.1.	No âmbito da Serur:
a) o auditor instrutor rechaçou as teses recursais invocadas pela recorrente, ora embargante, e entendeu que não restou suficientemente comprovada a ocorrência de débito, motivo pelo qual propôs que o recurso fosse conhecido e provido (peça 206) ; e
b) já o diretor substituto e o secretário dissentiram daquele encaminhamento ao reafirmar os termos do acórdão então recorrido (peças 207 e 208) .
2.4.2.	O Ministério Público junto ao TCU (MP/TCU) emitiu parecer (peça 212) asseverando que a decisão recorrida merece ser parcialmente reformada no sentido de manter as parcelas de débito unicamente quanto aos serviços extraordinários pagos que não teriam sido prestados por ausência de funcionários.
2.5.	Em 23/6/2021, acolhendo as ponderações da unidade dirigente da Serur, foi exarado o Acórdão 1498/2021-TCU-Plenário. Entendendo haver omissão, a empresa Ferlim apresenta recurso de embargos de declaração, com pedido de efeito infringente (peça 226) , sob alegação de que aquele julgado foi omisso quanto à tese "não supressão de postos de trabalho".
2.6.	Estando o processo em análise nesta Secretaria de Recursos, entendeu-se necessária a realização de diligência para saneamento dos autos (peças 230-231) .
2.7.	Após nova diligência complementar (peças 273-274) , retornam os autos a esta Secretaria em decorrência de resposta da embargante, empresa Ferlim Serviços Técnicos (peças 278-293) , a qual se passa a analisar. 
EXAME DE ADMISSIBILIDADE
3.	 Por meio de despacho, o relator, Ministro Vital do Rêgo, conheceu o recurso, nos seguintes termos (peça 229) :
 (...) 
Considerando que a omissão apontada no expediente recursal (peça 226) poderá ser esclarecida por meio de documentação que deveria constar do recurso de reconsideração (peça 189) ,
DECIDO:
a) restituir os autos à unidade técnica, para instrução; e
b) autorizar eventuais diligências que se fizerem necessárias.
EXAME DE MÉRITO
4.	Delimitação:
4.1.	Constitui objeto do presente exame analisar se o saneamento da omissão apontada pelo recorrente, mediante a análise da documentação enviada, impacta o julgamento pela irregularidade das contas e as condenações em débito e multa.
4.2.	A última diligência de saneamento encaminhada à recorrente possuía o seguinte teor:
a) sejam encaminhadas as seguintes informações, referentes ao Contrato 2/2013:
a.1) tabela contendo o número de CPF dos 285 contratados, de fevereiro a dezembro de 2013, observando-se o seguinte layout:
		CPF
	Cargo exercido
	Meses de trabalho
	Área de atuação*
		Contracheques (peça, página) **
	Folhas de ponto (peça, página) **

	1
							
	2
							
	...
							
	...
							
	284
							
	285
							
 (*) serviço extraordinário, administrativa interna (8h/12h) , administrativa externa (8h/12h) , esquadria externa, médico-hospitalar (8h/12h) 
 (**) indicar as respectivas páginas e peças destes autos
a.2) tabela indicando o quantitativo de funcionários por tipo de serviço, área de atuação e cargo exercido, no mesmo período:
	Serviços*
	Descrição do cargo
	Descrição do tipo da área de atuação
	Total de funcionários que prestaram os serviços

 (*) ordinário ou extraordinário
a.3) providenciar o referenciamento, indicando número da peça e número (s) da (s) página (s) , com relação aos demais novos documentos juntados pela embargante (listados no item 1 deste Exame) .
2. O referenciamento da documentação mencionada na subalínea "a.3" diz respeito aos seguintes documentos (peça 273, p. 1-2) , quais sejam:
a) "RELAÇÃO DE DOCUMENTOS ANEXOS AO RECURSO":
a.1) folha de pontos dos funcionários;
a.2) contracheques de fevereiro a dezembro;
a.3) ata de reunião;
a.4) Contrato n° 2/2013;
a.5) procuração pública concedendo poderes ao Sr. Júlio Cézar Canova;
a.6) certificado de responsabilidade técnica;
a.7) convenção coletiva;
a.8) contracheques dos limpadores de vidro;
a.9) proposta consolidada em resposta à convocação para o remanescente propondo majoração de funcionário em caso de necessidade;
a.10) e-mail de convocação para remanescente e resposta da Ferlim;
a.11) proposta comercial da Ferlim;
a.12) ata de reunião sobre BDI e esclarecimentos sobre taxa de administração e de lucro;
a.13) convocação para contratação emergencial; e
b) extrair cópia desta instrução e da peça 189, p. 19, juntando-os ao ofício de notificação.
4.3.	A tese da embargante é a de que não foi enfrentado o argumento quanto à inexistência de supressão de postos de trabalho (peça 226, p. 3-5) , reiterada nas petições de juntada dos novos elementos, à peça 236, p. 3-4, bem como a peça 278, p. 2-3, verbis:
 (....) 
2. Da necessidade de enfrentamento dos argumentos apresentados a fim de comprovar o atendimento integral do Contrato 2/2013
Note-se que o acórdão recorrido concluiu pela supressão com base na ausência de indicação desses postos na planilha de serviços extraordinários, sem analisar o argumento da disponibilidade dos profissionais.
A fim de tornar mais clara a análise por parte deste Tribunal, em atendimento à solicitação de saneamento do feito, a Embargante apresenta planilha [PROVA 01: Planilha com informações sobre funcionários e postos de trabalho do Contrato 2/2013] com a descrição pormenorizada de todas as informações e especificações necessárias para que seja observado o estrito cumprimento do contrato pela Embargante, em especial com relação à quantidade de funcionários e postos de trabalho [Para melhor verificação, os três postos de trabalho foram executados pelos funcionários: a) Edilson Calazans Soares da Silva; b) Gustavo Henrique Ferreira; e c) Romulo de Almeida Souza, e estão destacados de cor amarela na planilha anexa (Prova 01) ].
A partir do documento apresentado, é possível constatar a disponibilidade dos profissionais e a ausência de supressão de postos de serviços extraordinários ao longo da execução do contrato, nos meses de fevereiro a dezembro de 2013, descaracterizando, assim, o suposto dano apontado, fundado, exclusivamente, na suposta ausência de dos limpadores de fachada e preposto.
4.4.	Ao final, a embargante reitera o pedido para que os presentes embargos sejam acolhidos com concessão de efeito infringente, nos seguintes termos (peça 278, p. 3) :
3. Dos pedidos
A Embargante não se insurge meramente contra a conclusão do acórdão, mas tão somente o enfrentamento do argumento de que havia preposto e limpadores de fachada - limpadores de vidro - à disposição do HFA, inclusive em regime de plantão, durante todo o contrato.
Nesse sentido, reitera-se o pedido de acolhimento dos embargos de declaração opostos [peça 226], a fim de que seja suprida a omissão apontada no Acórdão 1498/2021-TCU-Plenário, atribuindo-lhes efeitos infringentes para afastar a imputação de débito decorrentes da suposta supressão de postos de serviços extraordinários. 
5.	Análise
5.1.	Do atendimento à diligência:
5.1.1.	Foram juntados aos autos os seguintes novos elementos:
a) peça 279: listagem de 295 funcionários, com identificação de CPF, cargo exercido, meses trabalhados e área de atuação;
b) peça 280: quantitativo de funcionários, por atribuição, no período de fevereiro a dezembro de 2013;
c) peça 281: totalizadores de funcionários, em cada serviço e descrição de suas respectivas áreas de atuação;
d) peças 282-292: listagem por ordem alfabética de funcionários (com iniciais dos nomes de "A" até "D" ou "E") , com descritivos de data de admissão, função, tipo de área, mês de trabalho, bem como referenciamento nos autos dos contracheques e folha de ponto, de fevereiro a dezembro de 2013; e
e) peça 293: contracheques de 58 funcionários referentes ao mês de fevereiro de 2013.
5.1.2.	Cotejando-se tais documentos às informações que foram requeridas na diligência (item 1 deste Exame) , houve atendimento integral à diligência referente em sua alínea "a.2", parcial em relação à alínea "a.1" (só foram referenciados os contracheques e folhas de ponto de funcionários com iniciais de nomes de "A" a "E") e negativo em relação à alínea "a.3".
5.1.3.	Prossegue-se, assim, com a análise propriamente dita da nova documentação juntada pela recorrente a fim de que seja concedido efeito infringe aos presentes embargos de declaração, de forma a afastar as parcelas de débito a ela imputadas.  
5.2.	Em relação à comprovação da quantidade de funcionários afetos ao Contrato 2/2013:
5.2.1.	Quanto às informações lançadas nas tabelas às peças 279 (rol nominativo de funcionários) foram levantados que:
a) 169 funcionários exerceram seus respectivos encargos contratuais durante os 11 meses, no de fevereiro a dezembro de 2013. Para os demais trabalhadores que exerceram seus encargos contratuais, de forma parcial, em 10, 9, 8, 7, 6, 5, 4, 3, 2 e um mês, há que se fazer ponderações entre aqueles que trabalharam nos períodos de tempo em quantidade de meses maiores com aqueles àqueles que trabalharam em  quantidades de meses menores;
b) assim, os 10 funcionários que trabalharam durante 10 meses foram complementados por 10 funcionários que trabalharam somente um mês;
c) mesma complementação recíproca entre os 9 trabalhadores que laboraram 9 meses com 9 que prestaram serviços por 2 meses;
d) 8 funcionários que trabalharam 3 e 8 meses;
e) 14 trabalhadores que laboraram 4 e 7 meses;
f) 14 que funcionários que trabalharam 5 e 6 meses;
g) 1, de 5 meses (remanescente da alínea "f") , com 1 remanescente da alínea "e", com 1 da alínea "c" de 2 meses; 
h) as demais faixas de funcionários, que laboraram 2 meses (8 remanescentes) , 3 meses (4 remanescentes da alínea "d") e 4 meses (5 remanescentes da alínea "e") , resultam, sob o ponto de vista do valor contratual de 11 meses, em um total, arredondado a menor, de 4 contratações (16+12+20 dividido por 11) ;
i) dessa forma, a quantidade total de trabalhadores que teriam cumprido 11 meses de contrato, considerando as prestações de trabalho parciais, abaixo de 11 meses, é a soma dos quantitativos do número de trabalhadores apurados nas alíneas anteriores, qual seja, 229 trabalhadores por mês pago (169+10+9+8+14+14+1+4) .  Tal quantitativo é compatível com a média de trabalhadores alocados por mês, de 228 trabalhadores (soma de 222. 230, 229, 227, 227, 231, 229, 230, 227 e 230 dividido por 11) , conforme informado pela embargante na tabela lançada por ela à peça 280 (detalhamento de trabalhadores por mês) ;
j) no entanto, como foram apresentados, apenas de forma parcial, os contracheques e folhas de ponto dos funcionários nos termos do que foi apresentado no subitem 5.1.2 deste Exame, não há razão para que sejam abatidos quaisquer valores das parcelas de débito imputados por força dos débitos imputados sobre os serviços ordinários;
l) também não se pode deixar de mencionar que a própria embargante, em seu último adendo aos presentes embargos de declaração (peça 278) , requer que seja enfrentada apenas a questão referente à imputação de supressão de postos de serviços extraordinários (vide item 4 deste Exame) ; e
m) assim sendo, não há razão para que seja concedido efeito infringente ao acórdão embargado quanto aos serviços ordinários. 
5.3.	Com relação à comprovação dos três funcionários afetos aos serviços extraordinários:
5.3.1.	A embargante argumenta que restam devidamente comprovados os serviços executados por Edilson Calazans Soares da Silva, Gustavo Henrique Ferreira e Romulo de Almeida Souza, como limpadores de vidro, atribuição esta atribuída por força de convenção coletiva, sendo que tão função seria  equivalente à de limpador de fachada. Por se tratar de serviços na área hospitalar, com base no princípio do formalismo moderado, considera-se razoável a equiparação dos termos de "limpador de vidro" e "limpador de fachada" apesar de não ter havido a juntada da convenção coletiva sobre a referida equivalência por parte da embargante. .
5.3.2.	Entende-se que os comprovantes referentes aos contracheques dos limpadores de vidro foram juntados, apenas de forma parcial. Com efeito: 
5.3.2.1.	Quanto à Edilson Silva, constam contracheques referentes ao mês de fevereiro de 2013, no valor de R$ 1.017,90, e de junho de 2013, no valor de R$ 1.053,00 (peça 240, p. 175) .
5.3.2.2.	Em relação à Gustavo Ferreira, consta contracheque referente ao mês de fevereiro de 2013, no valor de R$ 1.053,00 (peça 293, p. 27, último registro) .
5.3.2.3.	E, quanto à Romulo Souza, ao contrário do que consta nos contracheques de Edilson Silva e Gustavo Ferreira, não há menção em seu contracheque de que tenha exercido a função de "Limpador de Vidro" (peça 293, p. 33, primeiro registro) , mas de auxiliar de serviços gerais. 
5.3.3.	Não se conhecem os motivos pelas quais a embargante não indicou nos autos os demais contracheques dos funcionários acima citados já que consta na tabela lançada à peça 279 que eles laboraram, no âmbito do Contrato 2/2013, 11 meses (Edilson Silva e Gustavo Ferreira) e 9 meses (Romulo Souza) . 
5.3.4.	De se mencionar que parte da citação da embargante se deu em decorrência da supressão dos postos de trabalho em relação aos serviços extraordinários, neles incluídos os serviços de limpadores de vidro. Com efeito (peça 29, p. 1, item 2) :
 (...) 
b) do recebimento, no período de fevereiro a dezembro de 2013, do valor integral estipulado contratualmente disponibilizando quantitativo de funcionários dos serviços extraordinários inferior ao estipulado no Contrato 2/2013.
5.3.5.	De outro lado, consta, de forma expressa, no voto condutor do Acórdão 1082/2019-TCU-Plenário que, caso a empresa Ferlim apresentasse documentação da execução dos serviços de seus empregados, há a possibilidade de elidir o débito, nos seguintes termos (peça 167, p. 13) :
 (...) 
32. Por outro lado, a empresa contratada, segundo os autos, não cumpriu plenamente suas obrigações contratuais, deixando de aportar os profissionais a que se obrigou. A Ferlim se esquivou de apresentar o acervo documental dos funcionários empregados nos serviços realizados no HFA, elementos que, se existentes, poderiam definitivamente elidir a irregularidade.
5.3.6.	A apresentação de contracheques é suficiente para elidir a irregularidade e há equivalência entre as funções de limpador de fachada (Contrato 8/2012) e limpador de vidro (Contrato 2/2013) , não se podendo admitir que não houve prestação de serviços nessa necessidade. No entanto, como dito alhures, foram apresentados apenas três contracheques, cujos montantes devem ser considerados como crédito a favor de embargante sob pena de enriquecimento sem causa por parte da Administração Pública.  
5.3.7.	Dessa forma, entende-se que os novos documentos referentes aos pagamentos comprovados nestes autos, que foram efetuados aos mencionados limpadores de vidros (subitens 5.3.2.1 usque 5.3.2.3) , na qualidade de serviços extraordinários, devam ser considerados como parcelas de crédito em favor da embargante, pelos seguintes montantes:
a) Créditos 1 (referente a Edilson Silva) :
a.1) R$ 1.017,90, a partir de 1/2/2013;
a.2) R$ 1.053,00, a partir de 1/6/2013; e
b) Crédito 2 (referente a Gustavo Ferreira) , no valor de R$ 1.053,00, a partir de 1/2/2013.
5.4.	Como a multa aplicada à embargante foi proporcional ao débito a ela imputado (art. 57 da Lei 8.443/1992) , há que ser reduzido o seu montante em face do princípio da redução proporcional da pena aplicada sobre um percentual do débito. 
5.5.	Por fim, menciona-se a possibilidade de concessão excepcional de efeito infringente ao presente recurso de embargos de declaração com base em precedente deste Tribunal, extraído da "Base Selecionada" de jurisprudência deste Tribunal, qual seja, o Acórdão 290/2006-TCU-Plenário (relatoria do Ministro Augusto Nardes) , de onde foi extraído o seguinte enunciado:
O caráter infringente dos embargos de declaração é excepcional e incide normalmente quando se tratar de recurso com o objetivo de suprir omissão ou de eliminar contradição.
CONCLUSÃO
6.	Assim, saneando-se a omissão apontada pela embargante, há que se assinalar que, a par da apresentação parcial da documentação referente aos contracheques dos limpadores de vidro, há razão para que seja concedido efeito infringente parcial ao presente recurso de embargo de declaração, conforme requerido pela embargante de forma a que sejam considerados como créditos os valores constantes nos contracheques daqueles funcionários em relação ao débito imputado à embargante.  
PROPOSTA DE ENCAMINHAMENTO
7.	Por tais razões, propõe-se, com base nos arts. 32, inciso II, e 34 da Lei 8.443/1992:
a) conhecer o recurso de embargos de declaração para, no mérito, acolhê-los parcialmente, dando-lhes efeitos infringentes de forma a: 
a.1) serem considerados como créditos os seguintes valores pagos aos limpadores de vidro nos meses de fevereiro e junho de 2013, pagos no âmbito do Contrato 2/2013:
a.1.1) R$ 1.017,90, a partir de 1/2/2013;
a.1.2) R$ 1.053,00, a partir de 1/2/2013. 
a.1.3) R$ 1.053,00, a partir de 1/6/2013;
a.2) reduzir, proporcionalmente, o valor da multa; e
b) notificar a embargante sobre o acórdão que vier a ser proferido.
É o relatório.

Ana Paula Pereira da Luz Mendes (OAB/DF 57.349) e outros.

Não atuou.

Embargos de declaração em RECURSO DE RECONSIDERAÇÃO. conhecimento. Apresentação de novos documentos suficientes para comprovar parcela dos gastos glosados. Acolhimento parcial dos embargos com efeitos infringentes. ciência.

TOMADA DE CONTAS ESPECIAL (TCE)

não atuou.

Cuida-se de embargos de declaração opostos por Ferlim Serviços Técnicos Ltda. (peça 226) em face do Acórdão 1498/2021-TCU-Plenário (peça 214) , ocasião em que foi julgado recurso de recurso de reconsideração interposto pela embargante (peça 189) , nos termos que se seguem:
9.1. conhecer do recurso interposto pela empresa Ferlim Serviços Técnicos Ltda, para, no mérito, negar-lhe provimento;
9.2. dar ciência desta deliberação à recorrente e ao Hospital Federal do Andaraí.
Nesta oportunidade, a embargante alega existir omissão no Acórdão 1498/2021-TCU-Plenário, com base nos argumentos transcritos no relatório precedente a este voto.
Em preliminar, os presentes embargos devem ser conhecidos, ante o preenchimento dos requisitos de admissibilidade previstos no art. 34, § 1º, da Lei 8.443/1992 e a invocação do vício de contradição, pressuposto específico para a espécie.
Originariamente, este processo cuidou de tomada de contas especial (TCE) autuada em atendimento à determinação do subitem 1.7.3.3 do Acórdão 540/2016-TCU-Primeira Câmara (peça 9) , referente a irregularidades havidas no Contrato 2/2013, firmado pelo Hospital Federal do Andaraí (HFA) com a empresa Ferlim Serviços Técnicos Ltda. para a prestação de serviços de limpeza técnica em ambiente hospitalar, conservação de bens móveis e imóveis e das áreas verdes com disponibilização de mão de obra, produtos, materiais, insumos e equipamentos.
A empresa Ferlim foi contratada para assumir, com base no disposto no artigo 24, inciso XI, da Lei 8.666/1993, o objeto remanescente do Pregão 10/2011, cuja vencedora, a empresa Unirio Manutenção e Serviços Ltda., teve o contrato (Contrato 8/2012) rescindido unilateralmente pelo HFA.
A TCE foi apreciada nos termos do Acórdão 1082/2019-TCU-Plenário (peça 166) , verbis:
9.1. (...) ; 
9.2. (...) , julgar irregulares as contas da empresa Ferlim Serviços Técnicos Ltda., condenando-a ao pagamento das quantias a seguir especificadas, (...) :
	Data
	Valor (R$) 
		Data
	Valor (R$) 

	4/4/2013
	6.525,36
		4/4/2013
	17.823,28

	5/6/2013
	8.700,48
		5/6/2013
	11.682,76

	28/6/2013
	8.700,48
		28/6/2013
	14.902,59

	31/7/2013
	8.700,48
		31/7/2013
	20.487,33

	19/8/2013
	8.700,48
		19/8/2013
	24.439,84

	16/9/2013
	8.700,48
		16/9/2013
	15.181,37

	13/11/2013
	8.700,48
		13/11/2013
	24.439,84

	29/1/2014
	8.700,48
		29/1/2014
	20.252,11

	31/1/2014
	8.700,48
		31/1/2014
	14.603,45

	6/2/2014
	8.700,48
		6/2/2014
	7.606,23

	10/3/2014
	8.700,48
		10/3/2014
	13.292,50

9.3. aplicar à empresa Ferlim Serviços Técnicos Ltda. a multa prevista no art. 57 da Lei 8.443/1992, no valor de R$ 40.000,00 (quarenta mil reais) , (...) ; 
Os apontamentos que levaram ao julgamento pela irregularidade das contas da recorrente são os seguintes (peça 215) :
 (i) Redução, no Contrato 2/2013, celebrado entre o Hospital Federal do Andaraí (HFA) e a empresa Ferlim Serviços Técnicos Ltda., da qualificação e dos quantitativos dos funcionários relativamente ao ajustado no contrato precedente (Contrato 8/2012) , a que veio substituir, celebrado entre o hospital e a empresa Unirio Manutenção e Serviços Ltda., gerando um pagamento a maior pelos serviços prestados de fevereiro a dezembro de 2013; e
 (ii) Disponibilização, pela contratada, de quantitativos de funcionários dos serviços extraordinários inferiores aos estabelecidos no Contrato 2/2013, sem que tenha havido glosa por parte do Hospital Federal do Andaraí, gerando um pagamento a maior pelos serviços prestados de fevereiro a dezembro de 2013.
Conforme registrado no voto condutor do acórdão embargado (peça 215) :
5. (...) o exame quanto à constituição do débito foi balizado pela análise de dois tipos de serviços previstos no contrato celebrado entre o HFA e a Ferlim Serviços Técnicos Ltda.: (i) ordinários, aferidos por unidade de área atendida; e (ii) extraordinários, cujo critério de aferição era a efetiva disponibilização de profissionais nas quantidades e com as qualificações previstas em contrato.
Em breve resumo, a embargante suscita a existência de omissão no Acórdão 1498/2021-TCU-Plenário (peça 214) , em vista de que (peça 226, p. 3-5) :
O acórdão conclui pela supressão com base na ausência de indicação desses postos na planiha de serviços extraordinários, sem apontar concretamente se houve a supressão ou não. Ou seja, sem analisar o argumento da disponibilidade dos profissionais. 
Não se trata de insurgir contra a conclusão do acórdão, mas de exigir que seja enfrentado o argumento de que havia preposto e limpadores de fachada - limpadores de vidro - à disposição do HFA, inclusive em regime de plantão, durante todo o contrato. 
A tese defensiva da disponibilidade dos profissionais deve ser enfrentada, principalmente porque é incontroverso nos autos que os serviços foram integralmente realizados - e seria impossível realizar os serviços de limpeza sem os limpadores, por exemplo. (destaques no original) 
Feita esta breve introdução, passo a decidir.
Não obstante os apelos aclaratórios apresentados, por se tratar de uma matéria de ordem pública, examinarei, inicialmente, a hipótese de prescrição, tendo em vista a recente edição da Resolução-TCU 344/2022, que passou a regulamentar a prescrição para o exercício das pretensões punitiva e ressarcitória.
No presente caso, com base no disposto no art. 4º, inciso IV, da Resolução-TCU 344/2022, adoto como marco inicial para a contagem do prazo para a prescrição a data de 26/2/2015, data do despacho do dirigente máximo da então Secretaria de Controle Externo no Estado do Rio de Janeiro (Secex/RJ) , que autorizou a realização de inspeção no HFA (peças 9-11, do TC Processo 019.660/2014-6) . As apurações efetuadas subsidiaram a condução do Acórdão 540/2016-TCU-Primeira Câmara (peça 9) , mediante o qual o TCU determinou a instauração de TCE (TC Processo 006.064/2016-7) , nos termos de seu item 1.7.4.
Em 23/8/2016, a prescrição foi interrompida, consoante previsto no art. 5º, inciso II, da Resolução-TCU 344/2022, em face do Despacho do Ministro Benjamin Zymler, relator da matéria, autorizando a citação da empresa Ferlim Serviços Técnicos Ltda. (peça 19) . A citação foi efetivada conforme Aviso de Recebimento de 20/4/2017 (peça 121) . Ademais, a empresa Ferlim, por meio de seu representante legal, solicitou prorrogação de prazo para responder à citação (peça 116) , tendo sido concedida nos termos do Expediente de 9/5/2017 (peça 125) . Em 7/6/2017, a empresa Ferlim encaminhou suas alegações de defesa (peça 133) .
Em 28/8/2018, o prazo prescricional foi interrompido, consoante previsto no art. 5º, inciso II, da Resolução-TCU 344/2022, em face de a então Secex/RJ elaborar a instrução de mérito, que teve a anuência do corpo diretivo da unidade técnica (peças 162-163) . Em 19/12/2018, houve a manifestação do representante do Ministério Público junto ao TCU (peça 164) . E, por fim, o Plenário do TCU apreciou a matéria nos termos do Acórdão 1082/2019-TCU-Plenário, na data de 15/5/2019.
Portanto, concluo não ter havido a prescrição de cinco anos prevista no art. 2º da Resolução TCU 344/2022, ao se comparar a data de 26/2/2015, relativa à data da autorização para realização de inspeção no HFA, e a data de 15/5/2019, referente à data do Acórdão 1082/2019-TCU-Plenário que julgou irregulares as contas da empresa Ferlim, condenou-a ao débito apurado e aplicou-lhe a multa no valor de R$ 40 mil reais. Tampouco ocorreu a prescrição intercorrente, aquela observada no curso do processo, conforme disposto no art. 8º da Resolução TCU 344/2022, visto que a presente TCE não permaneceu inerte por mais de três anos, em razão dos marcos interruptivos mencionados.
Abordo, então, os apelos aclaratórios apresentados acerca da omissão aventada no acórdão embargado. Objetivamente, a embargante alega que os "fundamentos do acórdão não enfrentam as teses recursais de disponibilidade dos profissionais, com provas de que os postos foram providos" e que a "tese defensiva da disponibilidade dos profissionais deve ser enfrentada, principalmente porque é incontroverso nos autos que os serviços foram integralmente realizados - e seria impossível realizar os serviços de limpeza sem os limpadores, por exemplo".
Para subsidiar a análise dos questionamentos oferecidos, a então Secretaria de Recursos (Serur) , atual Unidade de Auditoria Especializada em Recursos (AudRecursos) , realizou diligências junto à empresa Ferlim, a fim de obter informações sobre o Contrato2/2013. Destaco a última diligência de saneamento, em razão do detalhamento de informações requeridas junto à empresa:
a) sejam encaminhadas as seguintes informações, referentes ao Contrato 2/2013:
a.1) tabela contendo o número de CPF dos 285 contratados, de fevereiro a dezembro de 2013, observando-se o seguinte layout:
		CPF
	Cargo exercido
	Meses de trabalho
	Área de atuação*
		Contracheques (peça, página) **
	Folhas de ponto
 (peça, página) **

	1
							
	2
							
	...
							
	...
							
	284
							
	285
							
 (*) serviço extraordinário, administrativa interna (8h/12h) , administrativa externa (8h/12h) , esquadria externa, médico-hospitalar (8h/12h) .
 (**) indicar as respectivas páginas e peças destes autos.
a.2) tabela indicando o quantitativo de funcionários por tipo de serviço, área de atuação e cargo exercido, no mesmo período:
	Serviços*
	Descrição do cargo
	Descrição do tipo da área de atuação
	Total de funcionários que prestaram os serviços

 (*) ordinário ou extraordinário
a.3) providenciar o referenciamento, indicando número da peça e número (s) da (s) página (s) , com relação aos demais novos documentos juntados pela embargante (listados no item 1 deste Exame) .
Em resposta às diligências, a embargante acostou aos autos novos elementos:
a) listagem de 295 funcionários, com identificação de CPF, cargo exercido, meses trabalhados e área de atuação (peça 279) ;
b) quantitativo de funcionários, por atribuição, no período de fevereiro a dezembro de 2013 (peça 280) ;
c) totalizadores de funcionários, em cada serviço e descrição de suas respectivas áreas de atuação (peça 281) ;
d) listagem por ordem alfabética de funcionários (com iniciais dos nomes de "A" até "D" ou "E") , com descritivos de data de admissão, função, tipo de área, mês de trabalho, bem como referenciamento nos autos dos contracheques e folha de ponto, de fevereiro a dezembro de 2013 (peças 282-292) ; e
e) contracheques de 58 funcionários referentes ao mês de fevereiro de 2013 (peça 293) :
A unidade técnica verificou que houve atendimento integral à diligência, destacada no item 17 deste voto, referente em sua alínea "a.2", parcial em relação à alínea "a.1" (só foram referenciados os contracheques e folhas de ponto de funcionários com iniciais de nomes de "A" a "E") e negativo em relação à alínea "a.3".
A análise da então Serur foi suscinta acerca da amplitude e do conteúdo das novas informações juntadas aos autos, nesta etapa processual. As constatações da unidade técnica apontam que:
a) 169 funcionários exerceram seus respectivos encargos contratuais durante os 11 meses, no de fevereiro a dezembro de 2013. Para os demais trabalhadores que exerceram seus encargos contratuais, de forma parcial, em 10, 9, 8, 7, 6, 5, 4, 3, 2 e um mês, há que se fazer ponderações entre aqueles que trabalharam nos períodos de tempo em quantidade de meses maiores com àqueles que trabalharam em quantidades de meses menores;
b) assim, os 10 funcionários que trabalharam durante 10 meses foram complementados por 10 funcionários que trabalharam somente um mês;
c) mesma complementação recíproca entre os 9 trabalhadores que laboraram 9 meses com 9 que prestaram serviços por 2 meses;
d) 8 funcionários que trabalharam 3 e 8 meses;
e) 14 trabalhadores que laboraram 4 e 7 meses;
f) 14 que funcionários que trabalharam 5 e 6 meses;
g) 1, de 5 meses (remanescente da alínea "f") , com 1 remanescente da alínea "e", com 1 da alínea "c" de 2 meses; 
h) as demais faixas de funcionários, que laboraram 2 meses (8 remanescentes) , 3 meses (4 remanescentes da alínea "d") e 4 meses (5 remanescentes da alínea "e") , resultam, sob o ponto de vista do valor contratual de 11 meses, em um total, arredondado a menor, de 4 contratações (16+12+20 dividido por 11) ;
i) dessa forma, a quantidade total de trabalhadores que teriam cumprido 11 meses de contrato, considerando as prestações de trabalho parciais, abaixo de 11 meses, é a soma dos quantitativos do número de trabalhadores apurados nas alíneas anteriores, qual seja, 229 trabalhadores por mês pago (169+10+9+8+14+14+1+4) . Tal quantitativo é compatível com a média de trabalhadores alocados por mês, de 228 trabalhadores (soma de 222, 230, 229, 227, 227, 231, 229, 230, 227 e 230 dividido por 11) , conforme informado pela embargante na tabela lançada por ela à peça 280 (detalhamento de trabalhadores por mês) ;
j) no entanto, como foram apresentados, apenas de forma parcial, os contracheques e folhas de ponto dos funcionários nos termos do que foi apresentado no subitem 5.1.2 deste Exame, não há razão para que sejam abatidos quaisquer valores das parcelas de débito imputados por força dos débitos imputados sobre os serviços ordinários;
l) também não se pode deixar de mencionar que a própria embargante, em seu último adendo aos presentes embargos de declaração (peça 278) , requer que seja enfrentada apenas a questão referente à imputação de supressão de postos de serviços extraordinários (vide item 4 deste Exame) ; e
m) assim sendo, não há razão para que seja concedido efeito infringente ao acórdão embargado quanto aos serviços ordinários. 
Neste ponto, entendo oportuno registrar excerto do voto condutor do Acórdão 1082/2019-TCU-Plenário (relator Ministro Benjamin Zymler, peça 167) , para elucidar o alcance dos apelos aclaratórios:
38. Ressalto que a natureza do dano não é propriamente o superfaturamento frente aos valores praticados no mercado, mas sim a inobservância das condições oferecidas pela licitante primeira colocada. 
 (...) 
40. O novo contrato celebrado com a Ferlim reduziu de 285 para 223 os quantitativos de funcionários previstos, além de reduzir o valor da remuneração mensal da maior parte dos postos. A despeito de manter praticamente inalterado o valor global do ajuste, com uma diferença de apenas R$ 3,88 no valor das propostas, considero que não houve a manutenção do mesmo nível de prestação de serviço, pois 223 funcionários com pior remuneração não podem prestar o mesmo serviço do que 285 trabalhadores com melhor remuneração.
 (...) 
56. Friso que todas essas considerações se referem aos serviços contratuais de limpeza das áreas, mas não se aplicam aos serviços extraordinários. Pode-se afirmar que o contrato celebrado com a Ferlim era de natureza híbrida, em que uma parte do objeto era mensurada por área de serviço prestado e outra parte do objeto, denominada serviços extraordinários, era medida pela alocação e permanência de postos de serviços não associados com a entrega de qualquer produto.
 (...) 
58. Dessa forma, a natureza do dano não é propriamente o aumento da produtividade (e, por conseguinte, a redução dos postos de trabalho) na parte do objeto que era paga por unidade de área conservada, e sim a supressão de três postos de trabalho na parcela de serviços extraordinários, que era medida pela quantidade de postos, sem que houvesse a correspondente redução no valor global do contrato. Visto de outra forma, o débito pode ser apurado pelo valor indevidamente acrescido no valor dos postos remanescentes do serviço extraordinário no contrato celebrado com a Ferlim. (sublinhei) 
Nesta fase recursal, a embargante argumenta que (peça 278, p. 3) :
A partir do documento apresentado, é possível constatar a disponibilidade dos profissionais e a ausência de supressão de postos de serviços extraordinários ao longo da execução do contrato, nos meses de fevereiro a dezembro de 2013, descaracterizando, assim, o suposto dano apontado, fundado, exclusivamente, na suposta ausência de dos limpadores de fachada e preposto.
3. Dos pedidos
A Embargante não se insurge meramente contra a conclusão do acórdão, mas tão somente o enfrentamento do argumento de que havia preposto e limpadores de fachada - limpadores de vidro - à disposição do HFA, inclusive em regime de plantão, durante todo o contrato.
Nesse sentido, reitera-se o pedido de acolhimento dos embargos de declaração opostos, a fim de que seja suprida a omissão apontada no Acórdão 1498/2021-TCU-Plenário, atribuindo-lhes efeitos infringentes para afastar a imputação de débito decorrentes da suposta supressão de postos de serviços extraordinários. (sublinhei) 
Percebe-se, portanto, que o cerne da questão reside sobre o débito imputado referente a serviços extraordinários. A irregularidade associada a tais serviços, de acordo com a tese expressa no voto condutor do Acórdão 1082/2019-TCU-Plenário (relator Ministro Benjamin Zymler) , decorre da supressão de três postos de trabalho na parcela de serviços extraordinários.
Neste contexto, anuo à conclusão da unidade técnica, pois se coaduna com a fundamentação do voto condutor do Acórdão 1082/2019-TCU-Plenário (relator Ministro Benjamin Zymler, peça 167) . 
Portanto, em respeito ao princípio da verdade material, aplicável em sede embargos, entendo que devem ser considerados como crédito em favor da embargante os valores dos pagamentos relativos a limpadores de vidros, enquadrados como serviços extraordinários e efetivamente comprovados pela unidade técnica, a seguir destacados:
5.3.2. Entende-se que os comprovantes referentes aos contracheques dos limpadores de vidro foram juntados, apenas de forma parcial. Com efeito: 
5.3.2.1. Quanto à Edilson Silva, constam contracheques referentes ao mês de fevereiro de 2013, no valor de R$ 1.017,90, e de junho de 2013, no valor de R$ 1.053,00 (peça 240, p. 175) .
5.3.2.2. Em relação à Gustavo Ferreira, consta contracheque referente ao mês de fevereiro de 2013, no valor de R$ 1.053,00 (peça 293, p. 27, último registro) .
5.3.2.3. E, quanto à Romulo Souza, ao contrário do que consta nos contracheques de Edilson Silva e Gustavo Ferreira, não há menção em seu contracheque de que tenha exercido a função de "Limpador de Vidro" (peça 293, p. 33, primeiro registro) , mas de auxiliar de serviços gerais. 
5.3.3. Não se conhecem os motivos pelas quais a embargante não indicou nos autos os demais contracheques dos funcionários acima citados já que consta na tabela lançada à peça 279 que eles laboraram, no âmbito do Contrato 2/2013, 11 meses (Edilson Silva e Gustavo Ferreira) e 9 meses (Romulo Souza) . 
 (...) 
5.3.7. Dessa forma, entende-se que os novos documentos referentes aos pagamentos comprovados nestes autos, que foram efetuados aos mencionados limpadores de vidros (subitens 5.3.2.1 usque 5.3.2.3) , na qualidade de serviços extraordinários, devam ser considerados como parcelas de crédito em favor da embargante, pelos seguintes montantes:
a) Créditos 1 (referente a Edilson Silva) :
a.1) R$ 1.017,90, a partir de 1/2/2013;
a.2) R$ 1.053,00, a partir de 1/6/2013; e
b) Crédito 2 (referente a Gustavo Ferreira) , no valor de R$ 1.053,00, a partir de 1/2/2013.
Além disso, cumpre reduzir proporcionalmente o valor da multa aplicada à embargante, em razão da redução do débito pelos créditos (pagamentos) comprovados.
Assim sendo, conheço dos embargos de declaração para, no mérito, acolhê-los parcialmente, dando-lhes efeitos infringentes de forma a:
i) considerar como créditos os pagamentos comprovados aos limpadores de vidro no âmbito do Contrato 2/2013, enquadrados como serviços extraordinários, nos meses de fevereiro e junho de 2013, nos seguintes valores: (a) R$ 1.017,90, a partir de 1/2/2013; (b)  R$ 1.053,00, a partir de 1/2/2013; e (c) R$ 1.053,00, a partir de 1/6/2013; e
ii) reduzir, proporcionalmente, o valor da multa.
Feitas essas considerações, voto para que o Tribunal acolha a minuta de acórdão que submeto à deliberação do colegiado.
TCU, Sala das Sessões, em 22 de março de 2023.
Ministro VITAL DO RÊGO 
Relator